最高法院民事判決　　　　　　九十六年度台上字第一六九五號
上　訴　人　國立台灣大學
法定代理人　乙○○
訴訟代理人　薛博允律師
被 上訴 人　甲○○
　　　　　　　　　　號
上列當事人間請求損害賠償事件，上訴人對於中華民國九十六年
一月九日台灣高等法院第二審判決（九十五年度智上字第三七號
），提起上訴，本院判決如下：
    主  文
原判決關於命上訴人為給付及於聯合報刊登道歉啟事暨該訴訟費
用部分廢棄，發回台灣高等法院。
    理  由
本件被上訴人主張：伊為「台灣長臂金龜」（下稱系爭圖像）攝
影著作之著作權人，依法享有上開著作之重製權、公開傳輸權及
姓名表示權。上訴人未經伊授權或同意即在其設立之「國立台灣
大學昆蟲系暨研究所，瀕臨絕種保育類昆蟲」網頁（下稱系爭網
頁）中，使用系爭圖像二次，且未標明著作權人之姓名，侵害伊
之著作財產權及著作人格權。求為命上訴人賠償新台幣（下同）
十二萬五千元本息，及於聯合報全國版第一版下半頁以十六號字
體刊登如原判決附件二所示「道歉啟事」一天之判決（被上訴人
逾此範圍之請求及變更請求，均經原審判決其敗訴確定）。
上訴人則以：伊非侵害被上訴人著作權之人，被上訴人訴請伊賠
償，於法已屬無據。況系爭網頁使用系爭圖像係在法定合理使用
之範圍，不構成著作權之侵害，被上訴人請求賠償，亦無理由。
其請求於聯合報刊登道歉啟事，更有違比例原則等語，資為抗辯
。
原審將第一審所為被上訴人敗訴之部分判決廢棄，改判上訴人應
賠償十二萬五千元本息，及於聯合報刊登前述「道歉啟事」，係
以：被上訴人主張上訴人設立之系爭網頁未經其同意或授權即使
用系爭圖像二次，為重製及公開傳輸行為，且未載明著作權人之
姓名等情，為上訴人所不爭。依著作權法第四十七條規定，依法
設立之各級學校，為教育目的之必要，在合理範圍內，固得公開
播送他人已公開發表之著作；上訴人之網頁重製系爭圖像雖亦為
非營利之教育目的，然卻係在公眾得使用之網頁將系爭圖像「重
製」其上，提供網路瀏覽、列印，為公開傳輸行為，顯已超出著
作權法有關「合理範圍」之規定。堪認上訴人之行為，侵害被上
訴人就系爭圖像之「重製」權及「公開傳輸」權。又上訴人明知
系爭網頁所用之系爭圖像，係刊登於載明被上訴人「甲○○攝」
之台灣省政府農林廳所出版之「保育類野生動物圖鑑」上，竟未
依規定明示其出處及著作人之姓名或名稱，自屬侵害著作權法所
保護之「著作人格權」。是以，被上訴人訴請上訴人賠償其「重
製權」及「公開傳輸權」之財產損害，分別於二萬五千元、五萬
元範圍內，即有理由。另審酌兩造之身分、地位、經濟能力、侵
害程度，認被上訴人請求賠償因侵害其「著作人格權」所受之非
財產上損害五萬元，及將原判決附件二所示之「道歉啟事」以十
六號字體，登載於聯合報全國版第一版下半頁一天，以為回復其
名譽之處分，亦有理由，應予准許云云，為其論斷之基礎。
按民法第二十八條規定：法人對於其董事或其他有代表權之人因
執行職務所加於他人之損害，與該行為人連帶負賠償責任。為法
人有侵權行為能力之法律依據。準此，法人侵權行為之成立，乃
以其董事或有代表權之人之執行職務行為為要件。本件被上訴人
享有著作權之系爭圖像，經重製、公開傳輸於「國立台灣大學昆
蟲系暨研究所，瀕臨絕種保育類昆蟲」網頁者，係上訴人之學生
，似為被上訴人所不爭執（原審卷，七頁），果爾，上訴人既為
法人，依上說明，其昆蟲系、所之學生，是否有權代表上訴人？
就該系、所學生之行為，應否由上訴人負侵權行為責任？自應先
予釐清。其次，損害賠償之目的，固在於填補被害人財產上所受
損害及所失利益，且於法律有明文規定之情形下，尚須賠償被害
人非財產上所受損害，並為回復名譽之適當處分。惟系爭被上訴
人擁有著作權之圖樣，係未經被上訴人之同意、授權而於系爭網
頁被重製、公開傳輸，又未註明著作權人之姓名，為原審所認定
之事實。則系爭侵權行為之實行，乃在網路上，得以觀覽系爭圖
像或利用之人，即限於網路使用者。倘確須為回復被上訴人名譽
之適當處分，其道歉啟事是否有於網路以外之報紙刊登之必要？
於報紙全國版之第一版為半頁之刊登，是否合乎比例原則？亦值
再為斟酌。原審未遑詳查審認，即為上訴人不利之判決，殊嫌速
斷。上訴意旨，指摘原判決對其不利部分為不當，求予廢棄，非
無理由。
據上論結，本件上訴為有理由。依民事訴訟法第四百七十七條第
一項、第四百七十八條第二項，判決如主文。
中　　華　　民　　國　九十六　年　　八　　月　　二　　日
                      最高法院民事第四庭
                          審判長法官  蘇　茂　秋
                                法官  陳　碧　玉
                                法官  王　仁　貴
                                法官  劉　靜　嫻
                                法官  袁　靜　文
      本件正本證明與原本無異
                                      書  記  官
中　　華　　民　　國　九十六　年　　八　　月　 十四 　日
                                                Ａ
